臺灣高等法院花蓮分院民事判決  
111年度重上字第11號
上  訴  人  張雪慧  
訴訟代理人  陳清華律師
被  上訴人  華南商業銀行股份有限公司

法定代理人  黃俊智  
訴訟代理人  藍慧熒  
            林豈儀  
上列當事人間債務人異議之訴事件，上訴人對於中華民國111年5
月10日臺灣花蓮地方法院111年度重訴字第6號第一審判決提起上
訴，本院於民國111年8月30日言詞辯論終結，判決如下：
    主  文
上訴駁回。
第二審訴訟費用由上訴人負擔。
    理  由
壹、程序方面
    本案審理期間，被上訴人法定代理人有所異動，已據新任法
    定代理人聲明承受訴訟，該訴狀繕本並送達上訴人（本院卷
    第69至77頁），合於民事訴訟法170條、第176條規定，應予
    准許。
貳、實體方面
一、上訴人主張：
　㈠被上訴人於民國110年12月3日持臺灣花蓮地方法院(下稱花蓮
    地院)110年度司執字第9369號債權憑證(下稱110年債證)對
    其聲請強制執行債權新台幣868萬8,576元(即信保基金於90
    年2月27日備償部分，下稱系爭債權)，但110年債證係被上
    訴人佚失花蓮地院88年度執字第203號債權憑證(下稱88年債
    證)而聲請補發，被上訴人早於91年1月15日即取得88年債權
    ，卻遲至110年12月3日始聲請本案強制執行，已逾15年之時
    效，上訴人自可拒絕給付，爰依強制執行法第14條規定，請
    求撤銷強制執行程序，並命被上訴人不得持110年債證聲請
    強制執行。
　㈡本件具有中斷被上訴人對於上訴人系爭債權請求權時效效力
    之起訴有二，一為被上訴人請求上訴人清償借款之「給付之
    訴」，另一為被上訴人訴請確認對於上訴人系爭債權存在之
    「確認之訴」，並非任何「起訴」，不論其當事人、訴之聲
    明及訴訟標的為何，只要與系爭債權有關，均具有中斷系爭
    債權時效之效力。而被上訴人在96年8月所提確認之訴，為
    確認「第三人林忠和對於毅燊實業股份有限公司（下稱毅燊
    公司）等6人」之系爭債權「不存在」（下稱前案訴訟），
    並非確認「被上訴人對於上訴人」之系爭債權「存在」，兩
    者之當事人、訴之聲明及訴訟標的，南轅北轍。尤以前案訴
    訟之請求權基礎為被上訴人與新豐資產管理股份有限公司（
    下稱新豐公司）之「債權讓與契約」，與確認被上訴人對於
    上訴人系爭債權「存在」之訴，其請求權基礎為「借貸契約
    」，並非同一事件。故被上訴人於96年8月間所提前案訴訟
    ，並無中斷系爭債權請求權時效之效力，實屬無庸置疑。
　㈢再，被上訴人對於系爭債權早已取得執行名義，並聲請強制
    執行，嗣因拍賣無實益，核發債權憑證在案，如欲中斷系爭
    債權之請求權時效，唯有再次聲請強制執行一途，殊無背道
    而馳，再提起「確認之訴」之理，被上訴人抗辯伊於取得確
    定支付命令之執行名義，及聲請強制執行，核發債權憑證之
    後，系爭債權之請求權時效，已因前案訴訟之「起訴」而中
    斷，不僅有違一事不再理之法理，甚與經驗及論理法則不符
    ，不合邏輯。
　㈣又，被上訴人雖於前案訴訟中表示其仍為系爭債權之債權人
    ，然此係訴訟中之主張，至多為訴訟中爭點，不發生中斷時
    效之效力。原判決竟認被上訴人「同時在確認」其仍為系爭
    債權之債權人，而駁回上訴人之訴，應有違誤。為此，提 
    起上訴，聲明：
　　⒈原判決廢棄。
　　⒉花蓮地院110年度司執字第21863號清償債務強制執行事件
      對上訴人所為強制執行程序，應予撤銷。
　　⒊被上訴人不得持110年債證，對上訴人聲請強制執行。
　　⒋第一、二審訴訟費用均由被上訴人負擔。　　
二、被上訴人則以：
　㈠上訴人及訴外人毅燊公司等人先前積欠之借款，業據其取得
    花蓮地院87年度促字第7597號及臺灣臺北地方法院87年度促
    字第40319號支付命令暨確定證明書，並為執行名義聲請強
    制執行，因執行無效果而於91年1月15日取得88年債證。後
    於92年7月31日將88年債證其中本息3,600萬4,014元（不包
    括系爭債權，被上訴人仍為該部分款項之債權人）讓與訴外
    人新豐公司並交付88年債證。後新豐公司將上開3,600萬4,0
    14元本息讓與訴外人林忠和，林忠和竟連同系爭債權（868
    萬8,576元）一併免除上訴人清償責任。其乃於96年8月間對
    上訴人及訴外人林忠和等人提起前案訴訟。又其在前案訴訟
    中，將上訴人列為當事人，即係向上訴人請求清償債務之意
    思。前案訴訟判決確定後，上訴人既為當事人，應受既判力
    之拘束，承認被上訴人為上訴人之債權人。
　㈡再，「因起訴而中斷之時效，自受確定判決時重行起算。所
    謂起訴，乃訴訟上行使權利之行為，以訴訟方法行使權利，
    不論係本訴、反訴、附帶民事訴訟、抑或給付之訴、形成之
    訴、確認之訴，均包括在內，其時效均因而中斷。又請求權
    乃權利之作用及表現，由基礎權利而發生，並非債權唯一之
    權能」（最高法院102年度台上字第1442號民事判決可資參
    照）。則時效應自前案訴訟確定時，重行起算，故系爭債權
    請求權並未罹於15年時效。
　㈢又，上訴人在91年1月15日取得88年債證後，未將系爭債權讓
    與新豐公司，甚輾轉移轉予訴外人林忠和。然前案訴訟中，
    上訴人辯稱林忠和受讓系爭債權，並已免除債務清償責任等
    語。則在系爭債權之權利歸屬狀態不明之情況下，其無法行
    使權利，而此發生在其取得債權憑證之後，自存有「系爭債
    權之債權究為何人？」之私法上地位受侵害之危險，不違反
    一事不再理原則。
　㈣為此，答辯聲明：
　　⒈上訴駁回。
　　⒉第二審訴訟費用由上訴人負擔。　
三、兩造不爭執事項：
　㈠上訴人及毅燊公司等人因消費借貸及連帶保證之法律關係而
    積欠被上訴人借款，經被上訴人取得花蓮地院87年度促字第
    7597號及臺灣臺北地方法院87年度促字第40319號支付命令
    暨確定證明書，並為執行名義，請求上訴人及毅燊公司等人
    連帶給付4,364萬3,640元及其遲延利息等（花蓮地院88年度
    執字第203號），因執行無效果而於「91年1月15日」取得88
    年債證。
　㈡財團法人中小企業信用保證基金（信保基金）於上開執行期
    間之90年2月27日就前述借款其中868萬8,576元部分，依財
    團法人中小企業信用保證基金委託契約交付備償款，但此非
    代位清償，被上訴人仍為系爭債權之債權人，不發生法定債
    權移轉。
　㈢嗣被上訴人於「92年7月31日」將88年債證所載其中迄92年2
    月28日止未清償，共計3,600萬4,014元之不良債權（不包括
    系爭債權）讓與訴外人新豐公司，並交付88年債證。後新豐
    公司於95年8月，將上開不良債權讓與訴外人林忠和，林忠
    和與上訴人為夫妻關係，林忠和將上開受讓之不良債權連同
    系爭債權部分免除上訴人清償責任。
　㈣為此，被上訴人於「96年8月28日」對林忠和起訴，並以上訴
    人及毅燊公司等人為受告知人，再於「97年1月10日」追加
    上訴人及毅燊公司為被告，請求確認林忠和對上訴人及毅燊
    公司等人就系爭債權不存在，經花蓮地院96年度重訴字第34
    號判決被上訴人敗訴，本院98年度上更（一）字第17號判決
    廢棄原判決，改為被上訴人勝訴判決，再經最高法院99年度
    台上字第1381號於「99年7月29日」裁定駁回林忠和上訴確
    定。
　㈤隨而，被上訴人於110年6月21日就系爭債權聲請補發債權憑
    證，而取得110年債證。被上訴人於「110年12月3日」持110
    年債證為執行名義，對被上訴人及毅燊公司等人聲請強制執
    行，請求上訴人及毅燊公司等人連帶給付868萬8,576元及其
    遲延利息等，由花蓮地院110年度司執字第21863號清償債務
    強制執行事件執行中，尚未終結。
四、本案爭點及本院判斷：
　㈠系爭債權之請求權未罹於時效。
　　⒈按請求權，因15年間不行使而消滅。又消滅時效，因起訴
      而中斷。時效中斷者，自中斷之事由終止時，重行起算。
      因起訴而中斷之時效，自受確定判決時，重行起算。民法
      第125條、第129條第1項第3款、第137條第1項、第2項分
      別定有明文。而所謂起訴，乃訴訟上行使權利之行為，以
      訴訟方法行使權利，不論係本訴、反訴、附帶民事訴訟、
      抑或給付之訴、形成之訴、確認之訴，均包括在內，其時
      效均因而中斷。又請求權乃權利之作用及表現，由基礎權
      利而發生，並非債權唯一之權能（最高法院102年度台上
      字第1442判決意旨）。次按，時效中斷，乃時效進行中，
      因發生中絕其基礎事實狀態之事由，使已進行之期間失其
      效力，須待該事由終止後，始重行計算其期間。基此，消
      滅時效制度，主要在於不保護睡眠於自己權利上之人，以
      尊重新秩序所生之社會交易及其他法律關係之安全(最高
      法院110年度台再字第6號民事判決參照)。
　　⒉查被上訴人於前案訴訟中，主張其為系爭債權之債權人，
      聲明確認林忠和對於毅燊公司等人（包括上訴人）之系爭
      債權不存在，究其原因事實，乃因林忠和主張已受讓系爭
      債權並免除上訴人此部分債務清償責任，致系爭債權之法
      律關係存否不明確，被上訴人有受確認判決之法律上利益
      ，而提起消極確認之訴，有前案訴訟之確定判決書可稽（
      原審卷第24頁至第43頁）。又被上訴人在對林忠和提起消
      極確認之訴，並對毅燊公司等人（包括上訴人）為訴訟告
      知後，再追加毅燊公司等人（包括上訴人）為共同被告，
      上訴人於前案中雖抗辯林忠和代位清償前述借款債務，系
      爭債權債務已因清償而消滅（參本院98年度上更㈠字第17
      號民事判決書第13頁之記載），然因被上訴人對否認系爭
      債權存在之林忠和已先行提起消極確認之訴，且被上訴人
      就前述借款債權已對毅燊公司等人（包括上訴人）取得確
      定支付命令之執行名義，顯無對毅燊公司等人（包括上訴
      人）再行提起積極確認之訴之利益，被上訴人即使提起，
      亦將因欠缺確認利益而遭法院駁回。故被上訴人於前案消
      極確認債權不存在訴訟中，主張系爭債權存在並未讓售移
      轉，其仍保有系爭債權，並無權利長久不行使之情，況且
      系爭債權始終未曾讓售移轉，林忠和是否免除上訴人此部
      分債務清償責任，與被上訴人無關，被上訴人復無任何使
      上訴人信賴系爭債權不行使之舉措，參消滅時效制度設立
      之目的為督促權利人及時行使權利，維持已建立之新秩序
      ，加以債權行使亦非僅強制執行聲請一途（詳後述），應
      認被上訴人就系爭債權請求權因前案起訴而生中斷時效之
      效力。
  　⒊上訴人雖以被上訴人早已取得執行名義，如欲中斷系爭債
      權之請求權時效，唯有聲請強制執行一途置辯。然民事紛
      爭事件之類型，因社會經濟活動之變遷趨於多樣化，為期
      定紛止爭，國家除設立訴訟制度外，尚有諸如仲裁、調解
      、和解及調處等非訴訟機制。現代法治國家，基於國民主
      權原理及憲法對人民基本權利之保障，人民既為私法上之
      權利主體，於訴訟或其他程序亦居於主體地位，故在無礙
      公益之一定範圍內，當事人應享有程序處分權及程序選擇
      權，俾其得以衡量各種紛爭事件所涉之實體利益與程序利
      益，合意選擇循訴訟或其他法定之非訴訟程序處理爭議(
      參照司法院大法官釋字第591號解釋)。再者，實務上亦常
      見債權人聲請對債務人強制執行，債務人名下無任何財產
      可供執行而致強制執行無果之情形發生。於此，債權人多
      僅能換發債權憑證，耗費時間、精力，卻仍無法獲得清償
      ，造成司法資源及債權人程序利益之耗損。本件既曾因林
      忠和輾轉受讓不良債權後，否認被上訴人系爭債權存在並
      免除上訴人此部分債務清償責任，致系爭債權之法律關係
      存否有不明確，有以前案訴訟除去不安（危險）之確認利
      益，倘被上訴人依上訴人所言直接持88年債證聲請強制執
      行，仍無法避免上訴人或其他債務人如本件般提起異議之
      訴，故被上訴人選擇以前案訴訟解決系爭債權之糾葛，有
      其必要性。又被上訴人提起前案訴訟，既在表彰系爭債權
      存在及行使債權之意，則前案起訴之作為，依上開說明，
      應生中斷時效之效力，殆無疑義。
  　⒋綜上，系爭債權請求權因前案起訴而中斷時效，且因前案9
      9年7月29日確定而重行起算，故系爭債權請求權應未罹於
      15年時效，洵堪認定。
　㈡本件無妨礙債權人請求之事由存在。
　　⒈按執行名義成立後，如有消滅或妨礙債權人請求之事由發
      生，債務人得於強制執行程序終結前，向執行法院對債權
      人提起異議之訴。如以裁判為執行名義時，其為異議原因
      之事實發生在前訴訟言詞辯論終結後者，亦得主張之。執
      行名義無確定判決同一之效力者，於執行名義成立前，如
      有債權不成立或消滅或妨礙債權人請求之事由發生，債務
      人亦得於強制執行程序終結前提起異議之訴。強制執行法
      第14條第1項、第2項分別定有明文。而所謂「消滅」債權
      人請求之事由，係指足以使執行名義之請求權及執行力消
      滅之原因事實，如清償、提存、抵銷、免除、混同、債權
      之讓與、債務之承擔、解除條件之成就、和解契約之成立
      ，或類此之情形，始足當之；所稱「妨礙」債權人請求之
      事由，則係指使依執行名義所命之給付，罹於不能行使之
      障礙而言（最高法院94年度台上字第671號判決意旨）。
　　⒉承前㈠之說明，系爭債權請求權既因前案起訴而中斷時效，
      並因前案99年7月29日確定而重行起算，則被上訴人於110
      年12月3日持110年債證聲請強制執行，並無妨礙債權人請
      求之事由存在。
五、綜上所述，上訴人請求撤銷花蓮地院110年度司執字第21863
    號清償債務強制執行事件所為之強制執行程序及請求被上訴
    人不得持110年債證聲請強制執行，均無理由。原審為上訴
    人敗訴之判決，並無不合，上訴意旨指摘原判決不當，求予
    廢棄改判，為無理由，應予駁回。
六、本件判決之基礎已臻明確，兩造其餘攻擊防禦方法及舉證，
    核與判決無影響，爰不另一一論述，併此敘明。
七、據上論結，本件上訴為無理由，依民事訴訟法第449條第1項
    、第78條，判決如主文。
中　　華　　民　　國　　111 　年　　9 　　月　　27　　日
                  民事庭審判長法  官  林信旭
                              法  官  顏維助
                              法  官  劉雪惠 
以上正本係照原本作成。
如不服本判決，應於收受送達後20日內向本院提出上訴書狀，其
未表明上訴理由者，應於提出上訴後20日內向本院補提理由書狀
（均須按他造當事人之人數附繕本）。上訴時應提出委任律師或
具有律師資格之人之委任狀；委任有律師資格者，另應附具律師
資格證書及釋明委任人與受任人有民事訴訟法第466條之1第l項
但書或第2項（詳附註）所定關係之釋明文書影本。如委任律師
提起上訴者，應一併繳納上訴審裁判費。
中　　華　　民　　國　　111 　年　　9 　　月　　27　　日
                              書記官  林鈺明
附  註：
民事訴訟法第466條之1（第1項、第2項）：
對於第二審判決上訴，上訴人應委任律師為訴訟代理人。但上訴
人或其法定代理人具有律師資格者，不在此限。
上訴人之配偶、三親等內之血親、二親等內之姻親，或上訴人為法人、中央或地方機關時，其所屬專任人員具有律師資格並經法院認為適當者，亦得為第三審訴訟代理人。